臺灣高等法院民事判決
109年度家上字第69號
上  訴  人  A 0 1
被上訴人    A 0 2
訴訟代理人  辛佩羿律師
上列當事人間請求離婚等事件，上訴人對於中華民國108年12月1
0日臺灣新北地方法院107年度婚字第437號第一審判決提起上訴
，本院於109年8月5日言詞辯論終結，判決如下：
    主      文
上訴駁回。
第二審訴訟費用由上訴人負擔。
    事實及理由
壹、程序部分：
一、按離婚事件，除當事人以書面合意定管轄法院外，專屬夫妻之住所地法院、夫妻經常共同居所地法院、訴之原因事實發生之夫或妻居所地法院管轄，家事事件法第52條第1項、第2項定有明文。其立法理由已揭明：原則上夫妻住所為同一，然現今婚姻形態多樣，婚姻事件中有爭執而提起訴訟之夫妻，或經常居住於共同戶籍地以外之處所，或無共同戶籍地，或無法依民法規定達成協議，亦未聲請法院定住所地，或已各自分離居住，故為因應時代變遷及婚姻態樣多元化的現象，爰以夫妻之住所地、經常共同居所地、訴之原因事實發生之夫或妻居所地之法院定專屬管轄法院。準此，離婚訴訟依家事事件法第52條第1項規定，係以競合管轄之方式定其專屬管轄法院，故兩造之住所地法院、經常共同居所地法院、訴之原因事實發生之夫或妻居所地法院，對於本件離婚訴訟俱有管轄權，且依家事事件法第51條準用民事訴訟法第22條規定，同一訴訟，數法院有管轄權者，原告得任向其中一法院起訴。查，被上訴人原審起訴主張兩造婚後共同居住於新北市○○區○○路000號0樓，上訴人於民國105年9月10日於上址住處對伊施暴，造成伊不堪同居之虐待及兩造婚姻發生破綻無法維持等情，而依民法第1052條第1項第3款及第2項規定請求離婚(見原審卷一17至19頁），且觀卷附兩造間互告之妨害名譽、傷害之刑事告訴，臺灣新北地方檢察署檢察官不起訴處分書所記載之兩造發生言語及肢體衝突之地址，均為位於新北市○○區之兩造同居處所（見原審卷一第169至181頁），被上訴人亦曾以兩造於上開同居處所發生家庭暴力事件為由，向原法院聲請民事通常保護令，並經原法院以106年度家護字第232號裁定在案（見原審卷一第293至297頁）；故堪認新北市○○區上址，應為兩造經常共同居所地，亦為訴之原因事實發生之妻居所地；則揆諸前開說明，本件原法院就被上訴人所提離婚訴訟，依家事事件法第52條規定，即有管轄權，應可認定；是以，上訴意旨指摘兩造共同居住地應為位於臺北市○○區之戶籍地，本件訴訟應由臺灣臺北地方法院專屬管轄，故原審未將本件訴訟移送臺灣臺北地方法院，違反專屬管轄云云，尚無可採，先予敘明。
二、又按數家事訴訟事件，或家事訴訟事件及家事非訟事件請求之基礎事實相牽連者，得向就其中一家事訴訟事件有管轄權之少年及家事法院合併請求，不受民事訴訟法第53條及第248條規定之限制；前項情形，得於第一審或第二審言詞辯論終結前為請求之變更、追加或為反請求，家事事件法第41條第1項、第2項定有明文。又按訴狀送達後，有請求之基礎事實同一或擴張或減縮應受判決事項之聲明者之情形，原告得將原訴變更或追加他訴，為民事訴訟法第255條第1項第2款、第3款所明定。查，被上訴人於107年2月10日原審起訴時，對上訴人提起離婚暨酌定未成年子女親權、扶養費、請求返還103年7月起107月1月止之代墊扶養費、返還借款、離婚所生損害賠償等訴訟，上開事件分屬家事事件法第3條第2項第2款離婚事件，同條第3項第2款因離婚之損害賠償事件、第3款其他因夫妻財產關係所生請求事件，同條第5項第8款定對於未成年子女權利義務之行使負擔事件、第12款扶養事件，等家事訴訟及非訟事件，被上訴人自得向原法院合併請求；又其後上訴人於108年5月29日，將原請求103年7月起107月1月止之代墊扶養費金額新臺幣（下同）53萬1972元，擴張至73萬3435元，另追加請求自107年2月起至108年5月止之代墊扶養費15萬3092元本息（見原審卷四第57至59頁），上開追加之請求，既均係被上訴人基於代墊未成年子女扶養費之不當得利所為之請求，而以未成年子女扶養費之給付為基礎，前揭追加之訴與原訴所為請求之主張，請求之基礎事實應屬同一，另擴張應受判決事項之聲明，依揭說明，應予准許，原審准此訴之追加，於法核無違誤；上訴意旨指摘被上訴人於原審所為訴之追加、變更違法，原審予以准許應有違誤云云，亦屬無據，併予敘明。　　
貳、實體部分：　　
一、被上訴人主張：兩造於000年00月00日與結婚，育有未成年子女甲○○（男，000年0月00日生）；上訴人生性多疑，婚後不久即開始限制、控制伊之言行舉止，造成伊極大精神壓力，105年9月10日更僅因不滿伊要求協助收拾碗筷，即動手傷害伊，造成伊身體多處受傷後，上訴人即自行離家，伊難再忍受上訴人同居之虐待，經伊向臺灣臺北地方法院（下稱臺北地院）聲請106年度家護字第471號通常保護令獲准，兩造自此分居迄今已逾4年，且上訴人亦對伊聲請保護令、提起刑事傷害及妨害名譽告訴，兩造婚姻關係顯已生重大破綻，無法繼續維持；又未成年子女甲○○出生後即由伊照顧迄今，伊之經濟及家庭條件可妥善支援，反觀上訴人經濟狀況不穩定，是為未成年子女之最佳利益，應由伊任甲○○權利義務之行使或負擔；另甲○○每月所需扶養費應由伊與上訴人分擔，考量兩造資力，應由上訴人按月支付應分擔扶養費1萬3000元至甲○○成年之日止；上訴人並應返還自106年3月起至108年5月，由伊代墊上訴人應分擔之扶養費共29萬6092元；再上訴人為購置其名下新北市○○區不動產，曾於兩造婚姻期間向伊借款共29萬3783元，經伊限期催告請求返還後，上訴人迄未清償；而伊於105年9月10日，因遭上訴人施暴，致身體受傷，精神因而受有相當之痛苦，應得請求上訴人賠償非財產上損害2萬元等情。爰依民法第1052條第1項第3款、同條第2項、第1055條第1項、及不當得利、借款返還請求權、侵權行為法則，求為命㈠准兩造離婚；㈡兩造所生未成年子女甲○○權利義務之行使或負擔，由兩造共同任之，惟與被上訴人同住，由被上訴人負主要照顧責任；㈢上訴人應自前開酌定親權裁判確定之日起至甲○○成年時止，按月於每月5日前給付甲○○之扶養費1萬3000元，如遲誤1期履行者，其後6期視為亦已到期；㈣上訴人應給付被上訴人60萬9875元，及其中45萬6783元自起訴狀繕本送達翌日即107年3月20日起、其餘15萬3092元自追加起訴狀繕本送達翌日即108年6月5日起，均至清償日止之法定遲延利息之判決（原審為被上訴人勝訴之判決，上訴人不服，提起上訴；未繫屬本院部分，不予贅述）。並於本院答辯聲明：如主文所示。
二、上訴人則以：伊婚後為負擔家用，需日夜兼差，並非不關心
    被上訴人或子女，反觀被上訴人婚前即罹患甲狀腺亢進病症
    ，婚後因未回診服藥，致長期情緒不穩定，103年11月被上
    訴人更以待產為由，自行搬至其位於新北市○○區之娘家居住
    迄今，伊實無從對於被上訴人為言語或精神施暴，亦無控制
    被上訴人言行舉止，且伊多次遭受被上訴人施暴，經原法院
    核發105年度司暫家護字第1227號暫時保護令、106年度家護
    字第232號民事通常保護令獲准，係被上訴人於105年9月11
    日凌晨將伊驅離兩造住所，其後伊前往探視子女，竟遭被上
    訴人潑水，並以不堪言詞辱罵，羞辱伊及伊之家人；又被上
    訴人情緒不穩，並有家庭暴力行為，應推定被上訴人不適宜
    擔任未成年子女親權行使負擔之人；另兩造未約定子女扶養
    費用分擔方式，伊已負擔新北市○○區不動產之借貸款等，應
    已負擔兩造家庭生活費用；而伊名下位於新北市○○區之不動
    產原為兩造為家庭收支規劃而購置，詎被上訴人嗣後反悔，
    要求伊獨自負擔貸款，並以伊之名義向其及其母親借款6萬
    元、11萬元、12萬3783元，惟伊並未收受借款，故兩造借貸
    契約不成立；又兩造於105年9月10日發生之家庭暴力事件，
    被上訴人並無受傷等語，資為抗辯。並於本院上訴聲明：㈠
    原判決廢棄。㈡被上訴人於第一審之訴駁回暨第一審訴之變
    更、追加駁回及假執行聲請駁回(見本院卷一第51頁）。
三、查，兩造於000年00月00日結婚，育有未成年之子甲○○（000
    年0月00日生），被上訴人自103年11月起搬至新北市○○區居
    住，兩造婚姻關係現仍存續中等情，有卷附戶籍謄本可稽(
    見原審卷一第321頁)，並為兩造所不爭執，堪信為真。
四、本件應審究者㈠被上訴人依民法第1052條第1項第3款、同條
    第2項等規定，訴請離婚，是否有據？㈡兩造所生未成年子女
    甲○○之權利義務行使或負擔，由何人任之為宜？㈢被上訴人
    請求上訴人給付兩造所生未成年子女將來之扶養費用，有無
    理由？㈣被上訴人依不當得利法則，請求上訴人返還應分擔
    之扶養費用29萬6092元，是否有據？㈤被上訴人請求上訴人
    返還借款29萬3783元，有無理由？㈥被上訴人依侵權行為法
    則請求上訴人賠償非財產上損害2萬元，應否准許?茲分別論
    述如下：
㈠、被上訴人依民法第1052條第1項第3款、同條第2項規定，訴請
    離婚，是否有據？
  1.按民法第1052條第2項所稱「有前項以外之重大事由，難以
    維持婚姻者」，係抽象的、概括的離婚事由，此乃緣於74年
    修正民法親屬編時，為因應實際需要，參酌各國立法例，導
    入破綻主義思想所增設。但其事由應由夫妻一方負責者，僅
    他方得請求離婚，是其所採者為消極破綻主義精神，非積極
    破綻主義。關於「難以維持婚姻之重大事由」，係以婚姻是
    否已生破綻而無回復之希望為其判斷之標準。而婚姻是否已
    生破綻無回復之希望，則應依客觀之標準，即難以維持婚姻
    之事實，是否已達於倘處於同一境況，任何人均將喪失維持
    婚姻意欲之程度而定。至於同條項但書所規定「難以維持婚
    姻之重大事由應由夫妻之一方負責者，僅他方得請求離婚」
    ，乃因如肯定有責配偶之離婚請求，無異承認恣意離婚，破
    壞婚姻秩序，且有背於道義，尤其違反自己清白（cle-anha
    nds）之法理，有欠公允，同時亦與國民之法感情及倫理觀
    念不合，因而採消極破綻主義。倘該重大事由，夫妻雙方均
    須負責時，應比較衡量雙方之有責程度，僅責任較輕之一方
    得向責任較重之他方請求離婚，如有責程度相同時，雙方均
    得請求離婚，始屬公允，是責任較重之一方應不得向責任較
    輕之他方請求離婚（最高法院94年度台上字第2059號判決意
    旨參照）。
  2.經查：
    ⑴、被上訴人主張上訴人具控制欲，致被上訴人婚後受有極大精神壓力需尋求心理諮商等情，業據被上訴人提出博仁綜合醫院病歷紀錄可參（見原審卷一第85至87），由該病歷紀錄記載之內容可知被上訴人確有因兩造婚姻情感壓力致情緒障礙之情；又觀諸被上訴人所提兩造通訊對話內容（見原審卷一第99至101頁），亦可佐上訴人對被上訴人日常交友等生活作息，有相當之要求；另被上訴人主張上訴人於105年9月10日在新北市○○區上址居所，僅因細故爭執即對被上訴人施暴等情，有卷附診斷證明書、臺北地院106年度暫家護字第35號、106年度家護字第471號保護令可參(見原審卷一143至159頁），並經本院核閱上開保護令卷宗屬實，堪認兩造婚姻生活衝突激烈；足見上訴人就家庭、婚姻事務，無法理性溝通，致被上訴人情緒無法調適，面對爭執，上訴人亦未能冷靜自制，而生肢體衝突之家庭暴力，已致兩造婚姻有難以維持之情。
    ⑵、然由被上訴人自行提出其與友人於104年5月間之通訊對
        話內容可知（見原審卷一第113至129頁），被上訴人對
        上訴人父親語多責怪，僅因上訴人要求過年回家，即抱
        怨上訴人只顧其父親；另由被上訴人自行提出其與胞姐
        於105年5月間之通訊對話內容亦知（見原審卷一第125
        至129頁），被上訴人對上訴人之家人均極端不滿；又
        其後兩造於105年9月10日在新北市○○區上址居所發生之
        家庭暴力事件，被上訴人同有對上訴人為肢體暴力，致
        上訴人受傷，而經原法院核發保護令，此有卷附診斷證
        明書及原法院106年度家護字第232號保護令可參（見原
        審卷一第141、293至297頁），亦經本院核閱上開保護
        令卷宗屬實；又於該家庭暴力事件發生後，上訴人欲返
        回上開永和居所探視兩造子女，竟遭被上訴人以「靠爸
        、靠母、幹你娘你不錯了」等語辱罵，此有臺灣新北地
        方檢察署106年度偵字第11751號不起訴處分書在卷可參
        （見原審卷一第171、173頁），另經本院調閱上開偵查
        卷宗核閱被上訴人於該案偵查時確已坦承為該等言語；
        亦見被上訴人婚後就兩造婚姻生活，亦無法理性溝通，
        亦習以將對上訴人家人之不滿，加諸夫妻相處，致常生
        嫌隙，面對衝突，同無法冷靜自制，而生肢體、言語衝
        突之家庭暴力，亦致兩造婚姻有難以維持之情。
　　⑶、又兩造於000年00月間結婚後，被上訴人隨即搬至其位於
        新北市○○區之娘家居住迄今，期間上訴人尚常往返其位
        於臺北市○○區之戶籍地居住，此有被上訴人自行提出其
        與友人之通訊對話內容為證（見原審卷一第89頁），且
        自105年9月10日上開家庭暴力事件發生之後，上訴人亦
        已搬離被上訴人位於新北市○○區之娘家，兩造分居迄今
        等情，亦為兩造所不爭執；由上情可知，兩造婚後多年
        ，就夫妻共同住居所，夫妻猶未能妥協抉擇，其後又因
        爭執，分居迄今多年，已乏夫妻相處，亦足見兩造婚姻
        已無誠摯情感可言，婚姻顯生裂痕。
    ⑷、依上說明，兩造長期以來就婚姻生活，無法理性溝通，
        面對衝突，均未能冷靜處理，僅因一時激憤，即為肢體
        、言語暴力，兩造並因此互相聲請上開通常保護令獲准
        ，已見兩造婚姻確有難以維持之情；且兩造婚後就同居
        處所，始終無法妥協，於上開家庭暴力事件發生之後，
        又分居迄今多年，久未共同生活，顯見兩造夫妻間之互
        信、互愛、互相關心之基礎已嚴重動搖，已無夫妻情分
        可言，堪認兩造之婚姻業已發生嚴重之破綻，婚姻關係
        實難以繼續維持甚明。
  3.兩造確實有難以維持婚姻之重大事由存在，已如前陳；本院
    審酌上情，認兩造對夫妻相處、婚姻生活，均無法理性溝通
    ，進而衝突擴大，彼此互相聲請保護令獲准，兩造長期分居
    ，均為兩造婚姻無法繼續維持之原因，認兩造間對於婚姻發
    生破綻之重大事由原因，兩造可責性相當。故被上訴人依民
    法第1052條第2項規定，訴請離婚，核屬有據，應予准許。
  4.另被上訴人依民法第1052條第2項之規定訴請離婚，已屬有
    據，則被上訴人另依同法第1052條第1項第3款之規定為同一
    離婚之請求，本院就此部分即無庸再予以審究，併此陳明。
㈡、兩造所生未成年子女甲○○之權利義務行使或負擔，由何人任
    之為宜？
　1.按夫妻離婚者，對於未成年子女權利義務之行使或負擔，依
    協議由一方或雙方共同任之；未為協議或協議不成者，法院
    得依夫妻之一方、主管機關、社會福利機構或其他利害關係
    人之請求或依職權酌定之，民法第1055條第 1項定有明文。
    而法院為前條裁判時，應依子女之最佳利益，審酌一切情狀
    ，尤應注意下列事項：一、子女之年齡、性別、人數及健康
    情形。二、子女之意願及人格發展之需要。三、父母之年齡
    、職業、品行、健康情形、經濟能力及生活狀況。四、父母
    保護教養子女之意願及態度。五、父母子女間或未成年子女
    與其他共同生活之人間之感情狀況。六、父母之一方是否有
    妨礙他方對未成年子女權利義務行使負擔之行為。七、各族
    群之傳統習俗、文化及價值觀。同法第1055條之1第1項亦有
    規定。又，所謂未成年子女之最佳利益，應指行使或負擔子
    女權利義務之人，須具備相當之經濟能力及健全之人格，足
    以善盡扶養義務，並提供健康之生活環境，俾未成年子女之
    心智得獲正常發展而言。
  2.經查：
    ⑴、被上訴人訴請裁判離婚，應有理由，業如前述；而兩造
        對於未成年子女甲○○權利義務之行使或負擔，又未達成
        協議，本院自得依被上訴人聲請酌定對於甲○○權利義務
        之行使或負擔之人。
    ⑵、本院審酌甲○○係一學齡前男童，自幼即由被上訴人為主要照顧者，現亦與被上訴人同住，親子間互動良好，被上訴人為上班族，收入穩定，家中有親人可協同照顧未成年子女（見本院卷二第391頁）；又參以原審委由新北市政府社會局就被上訴人及甲○○所為調查訪視，其評估及建議亦稱：評估被上訴人確實有撫育、照料未成年子女之豐富經驗，被上訴人與未成年子女間親情感有累積相當深厚的程度，親子關係正向緊密，被上訴人具備養育未成年子女之經濟能力，未成年子女受被上訴人一方照顧情況良好，綜合以上評估，未成年子女權利義務之行使與負擔，被上訴人無不當之處，可勝任未成年子女監護角色一職等情，有新北市政府社會局函暨社工訪視調查報告在卷可稽（見原審卷二第61至69頁）；而上訴人則未同意接受訪視等情，有映晟社會工作師事務所函暨在卷可憑（見原審卷一第421至423頁）；又兩造雖均曾因婚姻問題有家庭暴力之情形，但參酌前揭兩造婚姻過程中所生之衝突，實係彼此相處上所生之問題，而依卷附證據資料顯示，兩造均無不適任未成年子女親權人之情形，是兩造離婚後，考慮甲○○年幼，應使其仍能感受父母雙親之關愛，甲○○權利義務之行使負擔酌由兩造共同任之為宜；惟考量甲○○自幼即由被上訴人擔任主要照顧者，同住迄今，渠等間依附關係已生且相當緊密，且甲○○已習慣以被上訴人為中心之人際互動與環境等情，認甲○○與被上訴人同住，由被上訴人負主要照顧之責，除關於未成年子女之訂婚、結婚、出養、移民及法令規定應經法定代理人同意之醫療事項由兩造共同決定外，其餘關於未成年子女之事項均由被上訴人單獨決定，較符合未成年子女之最佳利益；爰定兩造所生未成年子女甲○○之權利義務行使或負擔如原判決主文第2項所示。
    ⑶、又按法院得依請求或依職權，為未行使或負擔權利義務
        之一方酌定其與未成年子女會面交往之方式及期間，民
        法第1055條第5項前段定有明文。承前所陳，甲○○權利
        義務之行使或負擔雖由兩造共同任之，惟與被上訴人同
        住，然子女與父母間親情之維繫，乃不可或缺，為兼顧
        甲○○對未同住之上訴人父愛之需求，並減少兩造離婚後
        對子女之負面影響，暨考量未成年子女求學階段之生活
        作息及年紀漸長後之自由意願，爰依職權酌定上訴人與
        甲○○會面交往之方式及期間，詳如原判決附表所示。　
㈢、被上訴人請求上訴人給付兩造所生未成年子女將來之扶養費
    用，有無理由？
  1.按法院酌定父母對於未成年子女權利義務之行使或負擔時，
    得命給付扶養費，前項命給付扶養費之方法，準用第99條至
    第103條規定，家事事件法第107條定有明文。又，扶養之程
    度，應按受扶養權利者之需要，與負扶養義務者之經濟能力
    及身分定之；負扶養義務者有數人，而其親等同一時，應各
    依其經濟能力分擔義務；民法第1119條、第1115條第3項亦
    有明文。
  2.本院斟酌未成年子女甲○○目前為一幼稚園男童，正值學習階段，需要他人悉心教育照顧，並有食衣住行育樂等基本生活需要；被上訴人目前擔任產品經理，收入每月約7至8萬元，無負債，無不動產，而上訴人收入不穩；經原審依職權調取兩造近年財產所得資料，被上訴人近年年收入約70餘萬元、名下無財產，上訴人近年年收入約50至60萬元，名下有房屋2筆、土地2筆、田賦1筆、汽車1部、投資5筆，財產總額1975萬餘元（見原審卷一第357至374頁、原審卷四第520至528頁兩造之稅務電子閘門財產所得調件明細表）等情狀，認兩造經濟能力無顯然不相當之狀況，對未成年子女甲○○之扶養義務應各負擔2分之1為允當。再參酌依目前社會經濟狀況與一般國民生活水準，未成年子女甲○○所在地之新北市近年平均每人月消費支出及最低生活費行情，認甲○○每月扶養費以2萬6000元計算為適當。準此，上訴人應負擔甲○○每月扶養費用為1萬3000元（計算式：26000×1/2＝13000）。
  3.是以，被上訴人請求上訴人自本件關於酌定未成年子女親權
    之裁判確定之日起至甲○○成年時止，按月給付關於甲○○之扶
    養費用1萬3000元部分，為有理由，應予准許。另依家事事
    件法第107條準用同法第100條第1、2、3項之規定，爰定於
    每月5日以前給付，並酌定遲誤1期履行者，其後6期（含遲
    誤當期）即喪失期限利益，以維未成年子女之最佳利益。 
㈣、被上訴人依不當得利法則，請求上訴人返還應分擔之扶養費
    用29萬6092元，是否有據？
  1.按父母均應依各自資力對子女負扶養義務。若均有扶養能力
    時，對於子女之扶養費用均應分擔。因此，父母之一方單獨
    扶養，自得依不當得利之規定請求他方償還代墊其應分擔之
    扶養費用（最高法院92年度台上字第1699號民事判決要旨參
    照）。
  2.經查，本院已審認兩造對甲○○之扶養費用應各負擔2分之1，並認甲○○每月扶養費以2萬6000元計算為適當，業如前述；而上訴人前於105年9月間兩造發生上開家庭暴力事件後，即已離去兩造位於新北市永和之住居所，而甲○○則留在該住居所，由被上訴人單獨照顧扶養乙情，亦為上訴人所未爭執；被上訴人主張在兩造分居後，自106年3月至108年5月止，上訴人每月應分擔甲○○扶養費1萬3000元，上訴人並未給付，均由被上訴人代墊等情，雖為上訴人所否認，然僅抗辯其有支付房屋貸款等家庭生活所需費用，惟上訴人所支付之房屋貸款為其自身名義之貸款債務，且其亦未提出證據足以證明上開由被上訴人單獨照顧扶養甲○○期間，上訴人有何其他支付甲○○扶養費之情形，本院自無從為有利上訴人之認定；且衡以甲○○上開期間，既由被上訴人單獨照顧扶養，甲○○之日常生活支出多由被上訴人支付，應符常情。是以，被上訴人以其上開單獨與甲○○同住期間，為上訴人代墊其應分擔扶養費，於106年3月起至107年1月止11個月期間為14萬3000元（1萬3000元×11月），及於107年2月起至108年5月止16個月期間為15萬3092元（1萬3000元×16月＝20萬8000元，被上訴人此段期間僅請求15萬3092元），共計29萬6092元，依不當得利法則，請求上訴人返還，應有理由。
㈤、被上訴人請求上訴人返還借款29萬3783元，有無理由？
  1.按稱消費借貸者，謂當事人一方移轉金錢或其他代替物之所
    有權於他方，而約定他方以種類、品質、數量相同之物返還
    之契約；借用人應於約定期限內，返還與借用物種類、品質
    、數量相同之物。未約定返還期限者，借用人得隨時返還，
    貸與人亦得定1個月以上之相當期限，催告返還，民法第474
    條第1項、第478條分別定有明文。又當事人主張有金錢借貸
    關係存在，須就其發生所須具備之特別要件即金錢之交付（
    即要物性）與借貸意思表示相互一致負舉證責任，至資金來
    源為何，與消費借貸契約之成立無關。
  2.經查，被上訴人主張上訴人分別於104年2月2日、105年3月2日、105年8月10日向其借款各12萬3783元、6萬元、11萬元，共29萬3783元，上訴人並允諾會返還上開借款，惟迄今未還等情，業據提出匯款單、兩造間之通訊對話內容為證（見原審卷一第251頁至第258頁）；觀諸上開匯款單及兩造之通訊對話內容，確實分別於104年2月2日、105年3月2日、105年8月10日有匯款12萬3783元、6萬元、11萬元，入上訴人帳戶，且被上訴人亦曾翻拍該等匯款單傳送予上訴人催討還款，上訴人僅回稱之前匯還的要扣掉，被上訴人再回稱之前還款的是供買股票的，上開3筆是借款供繳納房貸的等情，堪認上訴人確實曾向被上訴人借貸上開款項；至於被上訴人用以借貸予上訴人之資金來源雖為其母親帳戶內之款項匯款予上訴人，然此無礙於借貸契約應成立在兩造間，本件上訴人空言辯稱未收受被上訴人交付之借款云云，尚難可採；是以，被上訴人依借款返還請求權請求上訴人返還上開29萬3783元本息，應有所據。
㈥、被上訴人依侵權行為法則請求上訴人賠償非財產上損害2萬元
    ，應否准許?　　
　1.按因故意或過失，不法侵害他人之權利者，負損害賠償責任
    ；又不法侵害他人之身體、健康、名譽、自由、信用、隱私
    、貞操或不法侵害其他人格法益而情節重大者，被害人雖非
    財產上之損害，亦得請求賠償相當之金額，民法第184條第1
    項前段、第195條第1項前段分別定有明文。次按不法侵害他
    人之人格權，被害人受有非財產上損害，請求加害人賠償相
    當金額之慰撫金時，法院對於慰撫金之量定，應斟酌實際加
    害情形、所造成之影響、被害人痛苦之程度、兩造之身分地
    位經濟情形及其他各種狀況，以核定相當之數額。
　2.經查，被上訴人主張其於105年9月10日遭上訴人家暴之事實
    ，雖為上訴人所否認，惟業經本院認定如前，而被上訴人因
    上訴人之傷害行為，受有下牙齒挫傷痛、頸部紅腫傷、左肩
    、臂瘀傷、左肘、前臂紅腫傷、右手肘瘀傷之傷害，有診斷
    證明書為證（見原審卷一第141頁），其精神上自受有相當
    之痛苦，依上說明，被上訴人自得請求上訴人賠償其非財產
    之損害。本院審酌前述兩造該次家庭暴力衝突情節，及前述
    兩造財產資力，暨被上訴人所受傷勢情形等情狀，認被上訴
    人非財產損害賠償以2萬元為適當，被上訴人據此依侵權行
    為法則請求上訴人賠償非財產上損害2萬元，應有理由。
五、從而，被上訴人依民法第1052條第2項、第1055條第1項、及
    不當得利、借款返還請求權、侵權行為法則，請求准兩造離
    婚；酌定兩造所生未成年子女甲○○權利義務之行使或負擔，
    由兩造共同任之，惟與被上訴人同住，由被上訴人負主要照
    顧責任；及自酌定親權裁判確定之日起至甲○○成年時止，按
    月於每月5日前給付甲○○之扶養費1萬3000元，如遲誤1期履
    行者，其後6期視為亦已到期；暨應給付被上訴人60萬9875
    元（返還代墊扶養費29萬6092元及借款29萬3783元與賠償非
    財產上損害2萬元之總計），及其中45萬6783元自起訴狀繕
    本送達翌日即107年3月20日起（見原審卷一第325頁）、其
    餘15萬3092元自追加起訴狀繕本送達翌日即108年6月5日（
    見原審卷四第117頁）起，均至清償日止之法定遲延利息之
    判決，於法有據，應予准許。原審就此部分為上訴人敗訴之
    判決，於法核無違誤。上訴意旨仍執前詞指謫原判決此部分
    不當，求予廢棄，為無理由，應駁回其上訴。
六、本件事證已臻明確，兩造其餘之攻擊或防禦方法及所用之證
    據，經本院斟酌後，認為均不足以影響本判決之結果，爰不
    逐一論列，附此敘明。
七、據上論結，本件上訴為無理由。爰判決如主文。
中　　華　　民　　國　　109 　年　　8 　　月　　19　　日
                  家事法庭
                      審判長法  官  楊絮雲
                            法  官  李昆霖
                            法  官  張宇葭
正本係照原本作成。
如不服本判決，應於收受送達後20日內向本院提出上訴書狀，其
未表明上訴理由者，應於提出上訴後20日內向本院補提理由書狀
（均須按他造當事人之人數附繕本）上訴時應提出委任律師或具
有律師資格之人之委任狀；委任有律師資格者，另應附具律師資
格證書及釋明委任人與受任人有民事訴訟法第466 條之1第1項但
書或第 2項（詳附註）所定關係之釋明文書影本。如委任律師提
起上訴者，應一併繳納上訴審裁判費。
中　　華　　民　　國　　109 　年　　8 　　月　　20　　日
　　　　　　　　　　　　　  書記官  李佳姿
附註：
民事訴訟法第466條之1（第1項、第2項）：
對於第二審判決上訴，上訴人應委任律師為訴訟代理人。但上訴
人或其法定代理人具有律師資格者，不在此限。
上訴人之配偶、三親等內之血親、二親等內之姻親，或上訴人為
法人、中央或地方機關時，其所屬專任人員具有律師資格並經法
院認為適當者，亦得為第三審訴訟代理人。